【裁判字號】    99,交聲,1072
【裁判日期】    990528
【裁判案由】    交管條例聲異
【裁判全文】
臺灣板橋地方法院交通事件裁定        99年度交聲字第1072號
原處分機關  交通部公路總局臺北區監理所板橋監理站
異  議  人
即受處分人  甲○○
上列受處分人因違反道路交通管理處罰條例案件，對於交通部公
路總局臺北區監理所板橋監理站於民國99年4 月30日所為之處分
（板監裁字第裁41-C00000000號），聲明異議，本院裁定如下：
    主  文
原處分撤銷。
甲○○汽車駕駛人，駕駛汽車經測試檢定，酒精濃度超過規定標
準，應吊扣其普通重型機車駕駛執照十二個月，並應參加道路交
通安全講習。
    理  由
一、原處分意旨略以：異議人即受處分人（下稱異議人）甲○○
    於民國99年2 月8 日3 時49分許，騎乘車牌號碼NS8-696 號
    重型機車，行經臺北縣永和市○○路57巷14弄口時，因有「
    汽車駕駛人，駕駛汽車經測試檢定，酒精濃度超過規定標準
    （呼氣酒精濃度0.77mg/l）」之違規事實，經臺北縣政府警
    察局永和分局秀朗派出所警員攔停舉發。嗣原處分機關於99
    年4 月30日依道路交通管理處罰條例第35條第1 項第1 款之
    規定，以板監裁字第裁41-C00000000號裁決書裁處其罰鍰新
    臺幣（下同）45,000元，吊扣駕駛執照12個月，並施以道路
    交通安全講習等語。
二、異議意旨略以：伊因家境清寒且收入不高，尚須負擔家中成
    員勞健保及生活開銷費用，加上自身仍有負債，無力負擔罰
    鍰。然有關酒後駕車之公共危險罪部分，業經臺灣板橋地方
    法院檢察署檢察官為附條件之緩起訴處分，命向公益團體支
    付3 萬元緩起訴處分金，為免一事二罰，爰依法聲明異議，
    請求撤銷原處分，減輕罰鍰金額等語。
三、按汽車駕駛人飲用酒類或其他類似物後其吐氣所含酒精濃度
    超過每公升0.25毫克或血液中酒精濃度超過百分之0.05以上
    者，不得駕車，道路交通安全規則第114 條第2 款定有明文
    。又汽車駕駛人，駕駛汽車經測試檢定有酒精濃度超過規定
    標準者，處新臺幣15,000元以上60,000元以下罰鍰，並當場
    移置保管其車輛及吊扣其駕駛執照1 年；汽車駕駛人有第35
    條第1 項規定之情形，應接受道路交通安全講習。道路交通
    管理處罰條例第35條第1 項第1 款、第24條第1 項第2 款分
    別定有明文。
四、經查：
  (一)本件異議人甲○○對其於99年2 月8 日3 時49分許，在臺北
    縣永和市○○路57巷14弄口，因騎乘車牌號碼NS8-696 號重
    型機車，因經警攔查測得其酒精濃度為每公升0.77毫克，超
    過規定標準，經警製單舉發之違規事實並不爭執，復有臺北
    縣政府警察局舉發違反道路交通管理事件通知單影本1 份在
    卷可稽，是其酒後駕車之違規事實，堪以認定。惟異議人同
    一酒後駕車之行為，因同時犯刑法第185 條之3 之公共危險
    罪，業經臺灣板橋地方法院檢察署檢察官於98年2 月22日以
    99年度速偵字第1108號為緩起訴處分，命異議人應於收受檢
    察官執行緩起訴處分命令通知書後3 個月內，向財團法人犯
    罪被害人保護協會臺灣板橋分會支付3 萬元，緩起訴期間1
    年，嗣檢察官依職權呈請臺灣高等法院檢察署再議，經於99
    年3 月9 日以99年度上職議字第3110號處分書駁回再議而確
    定，而異議人亦已於99年4 月14日履行前揭應為支付之款項
    ，然緩起訴期滿日為100 年3 月8 日，現緩起訴處分尚未期
    滿等情，業據本院調取臺灣板橋地方法院檢察署99年度緩字
    第1355號緩起訴執行卷宗查明屬實，並有前開緩起訴處分書
    、臺灣高等法院檢察署處分書及臺灣高等法院前案紀錄表在
    卷可稽，又異議人具狀聲明異議亦不否認有上揭酒後駕車之
    行為，是異議人酒後超過規定標準駕駛動力交通工具而為警
    查獲之事實，堪以認定。
  (二)按行政罰法第26條第1 項、第2 項規定：「一行為同時觸犯
    刑事法律及違反行政法上義務規定者，依刑事法律處罰之。
    但其行為應處以其他種類行政罰或得沒入之物而未經法院宣
    告沒收者，亦得裁處之。」、「前項行為如經不起訴處分或
    為無罪、免訴、不受理、不付審理之裁判確定者，得依違反
    行政法上義務規定裁處之。」，其所揭示之所謂「一事不二
    罰」原則，探究其立法目的，係以一行為同時觸犯刑事法律
    及違反行政法上義務規定時，由於刑罰與行政罰同屬對不法
    行為之制裁，而刑罰之懲罰作用較強，故依刑事法律處罰，
    即足資警惕時，實無一事二罰再處行政罰之必要；且刑事法
    律處罰，由法院依法定程序為之，較符合正當法律秩序，應
    予優先適用。但罰鍰以外之沒入或其他種類行政罰，因兼具
    維護公共秩序之作用，為達行政目的，行政機關仍得併予裁
    處。又此所稱「其他種類行政罰」，係指違反行政法上之義
    務應受「裁罰性」之「不利處分」而言，依行政罰法第2 條
    規定，應包括限制或禁止行為之吊扣證照處分及警告性之講
    習處分在內，合先敘明。
  (三)次按檢察官之緩起訴處分於緩起訴期間內，有下列情形之一
    者，檢察官得依職權或依告訴人之聲請撤銷原處分，繼續偵
    查或起訴：一於期間內故意更犯有期徒刑以上刑之罪，經檢
    察官提起公訴者；二緩起訴前，因故意犯他罪，而在緩起訴
    期間內受有期徒刑以上刑之宣告者；三違背第253 條之2 第
    1 項各款之應遵守或履行事項者，刑事訴訟法第253 條之3
    第1項 定有明文。據此可徵經檢察官為「緩起訴」處分者，
    於「緩起訴」之猶豫期間內，最終是否會被檢察官提起公訴
    ，猶懸而未定，亦即「緩起訴」處分於猶豫期間內尚未具有
    實質之確定力，檢察官仍得根據上開規定依職權或依告訴人
    之聲請，將被告「緩起訴」處分撤銷。而行政罰法第26條明
    定一事不二罰原則，且應受行政罰之行為如經不起訴處分或
    為無罪、免訴、不受理、不付審理之裁判「確定」者，始得
    依違反行政法上義務規定裁處之，並未明文包括「緩起訴」
    處分在內，雖「緩起訴」處分之最終使被告免於刑事訴追之
    效果與「不起訴」處分之效果相同，惟依行政罰法第26條第
    2 項之立法意旨，亦必須待緩起訴處分實質確定時，被告始
    最終地確定免於受刑事訴追，原處分機關始得為行政裁罰，
    亦即在緩起訴期間內即猶豫期間期滿前，該緩起訴處分仍有
    被撤銷之可能，處分機關若於上揭緩起訴猶豫期間期滿前逕
    為行政裁決，裁處受處分人行政罰鍰，將使受處分人日後有
    同時遭受行政處罰（指罰鍰）及刑事訴追之危險，顯與行政
    罰法第26條規定之立法意旨相違背。至酒後駕車經檢察官為
    緩起訴處分，並命駕駛人向公益團體或國庫捐款者，駕駛人
    係履行檢察官為緩起訴處分命令，此等命令名義上雖非刑罰
    ，但仍是一種特殊的處遇措施，造成駕駛人之財產減少或義
    務增加，性質上亦屬干預人民自由之處分，與刑事制裁無異
    ，實質上則為刑事處罰，性質上自屬於處分金，與罰金無異
    （臺灣高等法院暨所屬法院96年法律座談會研討意見參照）
    。
  (四)又94年12月28日修正公布，95年7 月1 日施行之道路交通管
    理處罰條例第35條第8 項規定：「前項汽車駕駛人，經裁判
    確定處以罰金低於本條例第92條第3 項所定最低罰鍰基準規
    定者，應依本條例裁決繳納不足最低罰鍰之部分」之規定，
    核屬行政罰法第26條之特別規定。倘駕駛人所支付之緩起訴
    處分金，未達道路交通管理處罰條例第92條第3 項所定最低
    罰鍰基準規定者，仍須補繳不足最低罰鍰之部分，始為適法
    。是檢察官為緩起訴處分並命捐款者，其捐款解釋上亦屬道
    路交通管理處罰條例第35條第8 項所規定之罰金，若駕駛人
    所支付之緩起訴處分金，未達道路交通管理處罰條例第92條
    第3 項所定最低罰鍰基準規定者，依該條例第35條第8 項之
    規定，仍須補繳不足最低罰鍰之部分。則於緩起訴猶豫期間
    屆滿後，對上述不足額處分，處分機關仍有裁處罰鍰之空間
    ，惟此須俟緩起訴猶豫期間屆滿後始得為之（臺灣高等法院
    暨所屬法院97年法律座談會第39號提案研討意見參照）。
  (五)準此，則本件異議人上開酒後駕駛重型機車之行為，同時違
    反道路交通管理處罰條例第35條第1 項第1 款與刑法第185
    條之3 之規定，係一行為同時觸犯刑事法律及違反行政法上
    義務規定，依行政罰法第26條第1 項前段規定，應依刑事法
    律處罰之，而異議人酒後駕駛重型機車違反刑法第185 條之
    3 之規定，業經臺灣板橋地方法院檢察署檢察官於99年2 月
    22日以99年度速偵字第1108號為緩起訴處分，命異議人應於
    收受檢察官執行緩起訴處分命令通知書後3 個月內，向財團
    法人犯罪被害人保護協會臺灣板橋分會支付3 萬元，緩起訴
    期間1 年，嗣檢察官依職權呈請臺灣高等法院檢察署再議，
    經於99年3 月9 日以99年度上職議字第3110號處分書駁回再
    議而確定，而異議人亦已於99年4 月14日履行前揭應為支付
    之款項，然緩起訴期滿日為100 年3 月8 日，現緩起訴處分
    尚未期滿等情，此有臺灣高等法院前案紀錄表在卷可參，並
    經本院調取臺灣板橋地方法院檢察署98年度緩字第3126號執
    行卷宗核閱屬實，則揆諸前開說明，必須待緩起訴處分實質
    確定時，異議人始最終地確定免於受刑事訴追，原處分機關
    始得為行政裁罰裁處罰鍰，亦即在緩起訴期間內即猶豫期間
    期滿前，該緩起訴處分仍有被撤銷之可能，此時原處分機關
    若依法為行政裁決為罰鍰處分，將使受處分人有同時遭受行
    政處罰（罰鍰）及刑事訴追之危險，顯與行政罰法第26條規
    定之立法意旨相違背（臺灣高等法院暨所屬法院98年法律座
    談會第24號提案研討意見參照）。
五、綜上所述，原處分機關裁決書所為裁處異議人罰鍰45,000元
    部分之處分，容有未洽，是異議人就此部分所為之本件異議
    ，為有理由，自應由本院將此部分處分予以撤銷；至於裁處
    吊扣異議人駕駛執照（漏予敘明為普通重型機車）12個月及
    施以道安講習部分，則與行政罰法第26條第1 項但書規定相
    符，並無違誤，惟因本件酒後駕車乃單一違規行為，原處分
    機關所為之處分應視為一整體而無從予以割裂，故仍應由本
    院撤銷原處分，並自為裁罰如主文所示（臺灣高等法院暨所
    屬法院98年法律座談會第23號提案研討意見參照）。
六、至原處分機關援引交通部95年7 月17日交路字第0950006986
    號函釋，認「緩起訴乃附帶條件的不起訴處分，亦即是不起
    訴的一種」，而認應維持原裁處罰鍰之處分云云。惟按法官
    依據法律獨立審判，憲法第80條定有明文；且各機關依其職
    掌就有關法規為釋示之行政命令，法官於審判案件時，固可
    予以引用，但仍得依據法律，表示適當之不同見解，並不受
    其拘束，司法院大法官會議解釋釋字第216 號解釋意旨可資
    參照。是原處分機關所提前開函釋，既與本院前揭見解不同
    ，本院自不受其拘束，附此敘明。
據上論斷，應依道路交通管理處罰條例第87條第2 項，道路交通
案件處理辦法第20條，裁定如主文。
中    華    民    國    99    年    5     月    28    日
                      交通法庭  法  官  陳海寧
以上正本證明與原本無異。
如不服本裁定，應於裁定送達後5 日內敘明抗告理由，向本院提
出抗告狀。
                                書記官  馮得弟
中    華    民    國    99    年    6     月    4     日

司法院資訊處製作；財團法人民間司法改革基金會備份。
